最高法院民事判決　　　　　　　　　　　　　　　八十七年度台上字第二九四四號
　　上　訴　人　臺北市政府
　　法定代理人　陳水扁
　　訴訟代理人　陳英鳳律師
　　被 上訴 人　財團法人臺北市臺灣省城隍廟
　　法定代理人　胡益壽
　　訴訟代理人　吳皇龍律師
右當事人間請求拆屋還地事件，上訴人對於中華民國八十七年八月二十五日臺灣高等
法院第二審更審判決（八十六年度上更(三)字第一三九號），提起上訴，本院判決如左
：
    主  文
原判決除假執行部分外廢棄，發回臺灣高等法院。
    理  由
本件上訴人主張：被上訴人未經伊同意，擅於民國五十四年九月三日在伊所有坐落臺
北市○○區○○段二小段二五號土地上建造門牌臺北市○○街○段十四號房屋，占用
如第一審判決附圖（下稱附圖）綠色甲部分面積八十七平方公尺土地，應屬無權占有
，伊自得本於所有權之作用及不當得利法則，請求被上訴人拆屋還地及給付相當於租
金之不當得利等情，求為命被上訴人將上開占用系爭土地部分之房屋拆除，返還基地
與伊，並給付伊自七十三年十一月二十九日起至七十八年十二月三十一日止之不當得
利新臺幣（下同）九十二萬零三百零六元，及自七十九年一月一日起至返還土地之日
止，按月給付伊二萬八千六百八十元之判決。（上訴人逾此範圍之請求，經第一審法
院判決其敗訴，未據提起第二審上訴。）
被上訴人則以：城隍廟始建於清光緒六年，臺灣光復後由民間募資重建，並向上訴人
購買臺北市○○街○段十四號房屋，應推定被上訴人已默許伊使用系爭土地，並非無
權占有。且城隍之奉祀乃吾國數千年民族精神文化之所繫，伊為廟宇而使用系爭土地
，上訴人宜依國有財產法第六十條第二項規定將系爭土地贈與於伊，不得請求拆屋還
地等語，資為抗辯。
原審將第一審所為上訴人勝訴之判決廢棄，改判駁回其訴，無非以：土地法第五十二
條所稱公有土地之登記，應為國有、省有、市縣有或鄉鎮有，即指公有土地應以具備
法人地位之「國」、「省」、「市」、「縣」、「鄉」、「鎮」為所有權人。故土地
登記簿上之所有權人欄內，應分別註以如「中華民國」、「臺灣省」、「臺北市」、
「臺北縣」、「中和鄉」、「永和鎮」等名義。已登記而與此項規定不符者，應通知
其土地管理機關辦理更正登記，經內政部於五十五年四月二十五日以臺內地字第一九
九九四九號函示在案。系爭土地原登記為上訴人所有，臺北市政府地政處於六十九年
一月三十日依前開內政部函為更正登記，將所有權人由上訴人「臺北市政府」更正為
「臺北市」，管理者為「臺北市政府」；復於七十一年十月十八日將管理者由「臺北
市政府」變更為「臺北市政府財政局」，所有權則仍屬「臺北市」各情，亦有卷附臺
北市建成地政事務所八十六年六月四日北市建地一字地0000000000○號函
及土地登記簿謄本可稽。上訴人自起訴迄今均非系爭土地之所有權人，亦非管理者之
事實，足堪認定。從而，上訴人本於所有權人（或管理權人）之地位主張被上訴人無
權占有系爭土地，訴請拆屋還地及賠償相當租金之損害，依法無據，應予駁回等詞，
為其判斷之基礎。
按國有財產撥給各地國家機關使用者，名義上雖仍為國有，實際上即為使用機關行使
所有人之權利，故本院對於是類財產，向准由管領機關起訴，代國家主張所有權人之
權利。同理，登記為公法人「市」所有之財產，其管領機關即「市政府」，自非不得
代「市」主張所有權人之權利而起訴或應訴。查本件系爭土地所有權人登記為「臺北
市」，屬臺北市市有財產，按諸常情，其實際使用及管領人應為「臺北市政府」。上
訴人於原審業已陳明，雖其管理機關登記為「臺北市政府財政局」，惟該局乃伊之下
屬單位，係受伊之命綜理該局事務，伊縱非土地所有權人亦不失其管領能力，不因登
記簿上管理機關登記為伊之財政局，即令伊喪失應有之管理權云云，並提出臺北市政
府組織規程及臺北市政府財政局組織規程為證。倘如所言，系爭土地實際管領人為上
訴人，雖登記管理機關為上訴人之下屬單位「臺北市政府財政局」，依上開說明，上
訴人即非無代所有人「臺北市」主張所有權，提起本件訴訟之權利。乃原審未說明登
記簿所載所有人「臺北市」、管理機關「臺北市政府財政局」與上訴人三者間就系爭
土地之關係為何，徒以上訴人非登記簿上所載所有人或管理人，遽為上訴人不利之判
決，自難認無判決理由不備之違法。上訴論旨，指摘原判決不當，求予廢棄，非無理
由。
據上論結，本件上訴為有理由，依民事訴訟法第四百七十七條第一項、第四百七十八
條第一項，判決如主文。
中      華      民      國    八十七    年     十二     月      十七    日
                              最高法院民事第六庭
                                  審判長法官  蕭  亨  國
                                        法官  吳  正  一
                                        法官  楊  隆  順
                                        法官  陳  淑  敏
                                        法官  黃  義  豐
      右正本證明與原本無異
                                              書  記  官
中      華      民      國    八十八    年      一      月       五     日
                                                                        Ｖ
